ACORDAO-COMPLETO-2533644

ACÓRDÃO 4215/2022 ATA 25/2022 - PRIMEIRA CÂMARA

VISTOS, relatados e discutidos estes autos de tomada de contas especial pela Secretaria Especial do Desenvolvimento Social, em razão da não comprovação da regular aplicação dos recursos repassados pela União ao município de Laranjal do Jari/AP, por meio do Fundo Nacional de Assistência Social (FNAS) , para a execução dos programas Proteção Social Básica (PSB) e Proteção Social Especial (PSE) , no exercício de 2011.
ACORDAM os ministros do Tribunal de Contas da União, reunidos em sessão da 1ª Câmara, diante das razões expostas pelo relator, em:
9.1. considerar revel, para todos os efeitos, Euricélia Melo Cardoso, nos termos do art. 12, § 3º, da Lei 8.443/1992, dando-se prosseguimento ao processo;
9.2. julgar irregulares as contas de Euricélia Melo Cardoso, com fundamento no art. 16, III, "b" e "c", da Lei 8.443/1992, e condená-la ao pagamento das quantias a seguir especificadas, atualizadas monetariamente e acrescidas de juros de mora, calculados a partir da data especificada até a data do efetivo recolhimento, fixando o prazo de 15 (quinze) dias, a contar da notificação, para que comprove, perante o Tribunal (art. 214, III, "a", do RI/TCU) , o recolhimento da dívida aos cofres do Fundo Nacional de Assistência Social, na forma da legislação em vigor:
	Data de ocorrência
	Valor histórico (R$) 

	16/1/2011
	6.300,00

	23/2/2011
	6.300,00

	14/3/2011
	6.300,00

	26/4/2011
	6.300,00

	30/5/2011
	6.300,00

	8/6/2011
	6.300,00

	13/7/2011
	6.300,00

	14/8/2011
	6.300,00

	12/9/2011
	6.300,00

	18/10/2011
	6.300,00

	10/11/2011
	6.300,00

	21/12/2011
	6.300,00

	13/1/2011
	2.512,50

	9/3/2011
	2.512,50

	5/4/2011
	2.512,50

	12/1/2011
	1.000,00

	13/2/2011
	1.000,00

	16/3/2011
	1.000,00

	16/3/2011
	1.000,00

	5/5/2011
	1.000,00

	7/6/2011
	1.000,00

	10/7/2011
	1.000,00

	7/8/2011
	1.000,00

	11/9/2011
	1.000,00

	10/10/2011
	1.000,00

	21/11/2011
	1.000,00

	13/12/2011
	1.000,00

	3/2/2011
	4.500,00

	23/2/2011
	4.500,00

	27/3/2011
	4.500,00

	8/5/2011
	4.500,00

	30/5/2011
	4.500,00

	6/6/2011
	4.500,00

	11/7/2011
	4.500,00

	7/9/2011
	4.500,00

	17/10/2011
	4.500,00

	19/10/2011
	4.500,00

	23/11/2011
	4.500,00

	15/12/2011
	4.500,00

	12/1/2011
	2.200,00

	23/2/2011
	2.200,00

	27/3/2011
	2.200,00

	10/5/2011
	2.200,00

	30/5/2011
	2.200,00

	6/6/2011
	2.200,00

	10/7/2011
	2.200,00

	15/8/2011
	2.200,00

	12/9/2011
	2.200,00

	19/10/2011
	2.200,00

	12/12/2011
	2.200,00

	15/12/2011
	2.200,00

	16/1/2011
	5.000,00

	13/2/2011
	5.000,00

	16/3/2011
	5.000,00

	7/4/2011
	5.000,00

	10/5/2011
	5.000,00

	5/6/2011
	5.000,00

	10/7/2011
	5.000,00

	9/8/2011
	5.000,00

	7/9/2011
	5.000,00

	6/10/2011
	5.000,00

	20/11/2011
	5.000,00

	13/12/2011
	5.000,00

9.3. aplicar à Euricélia Melo Cardoso, a multa prevista no art. 57 da Lei 8.443/1992, no valor de R$ 45.000,00 (quarenta e cinco mil reais) , com a fixação do prazo de 15 (quinze) dias, a contar da notificação, para comprovar, perante o Tribunal (art. 214, III, "a", do RI/TCU) , o recolhimento da dívida aos cofres do Tesouro Nacional, atualizada monetariamente desde a data deste acórdão até a do efetivo recolhimento, se for paga após o vencimento, na forma da legislação em vigor;
9.4. autorizar, desde logo, nos termos dos arts. 219, II, do RI/TCU e 28, II, da Lei 8.443/1992, a cobrança judicial das dívidas, caso não atendidas as notificações;
9.5. autorizar, desde logo, se requerido, com fundamento no art. 26, da Lei 8.443/1992, c/c o art. 217, §§ 1º e 2º, do RI/TCU, o parcelamento da dívida em até 36 parcelas, incidindo, sobre cada parcela, corrigida monetariamente, os correspondentes acréscimos legais, fixando-lhes o prazo de 15 (quinze) dias, a contar do recebimento da notificação, para comprovar, perante o Tribunal, o recolhimento da primeira parcela, e de 30 (trinta) dias, a contar da parcela anterior, para comprovar o recolhimento das demais parcelas, devendo incidir, sobre cada valor mensal, atualizado monetariamente, os juros de mora devidos, no caso do débito, na forma prevista na legislação em vigor, alertando o responsável de que a falta de comprovação do pagamento de qualquer parcela importará o vencimento antecipado do saldo devedor, nos termos do § 2º do art. 217 do Regimento Interno deste Tribunal;
9.6. encaminhar cópia da deliberação à Procuradoria da República no Estado do Amapá, em cumprimento ao disposto no § 3º do art. 16 da Lei 8.443/1992;
9.7. enviar cópia deste acórdão a Euricélia Melo Cardoso e a Secretaria Especial do Desenvolvimento Social;
9.8. informar aos interessados que o inteiro teor da presente deliberação estará disponível para consulta no dia seguinte à sua oficialização, no endereço www.tcu.gov.br/acordaos.

TOMADA DE CONTAS ESPECIAL  em razão da não comprovação da regular aplicação de recursos repassados para atendimento a Programas de Proteção Social Básica (PSB) e Proteção Social Especial (PSE).

Primeira Câmara

Município de Laranjal do Jari/AP.

3. Interessados/Responsáveis:
3.1. Interessado: Secretaria Especial do Desenvolvimento Social.
3.2. Responsável: Euricélia Melo Cardoso (XXX.697.012-XX).

13.1. Ministros presentes: Walton Alencar Rodrigues (Presidente), Benjamin Zymler, Vital do Rêgo e Jorge Oliveira.
13.2. Ministros-Substitutos presentes: Augusto Sherman Cavalcanti e Weder de Oliveira (Relator).

WEDER DE OLIVEIRA

Cuidam os autos de tomada de contas especial instaurada pela Secretaria Especial do Desenvolvimento Social, em desfavor de Euricélia Melo Cardoso, em razão da não comprovação da regular aplicação dos recursos repassados pela União ao município de Laranjal do Jari/AP, por meio do Fundo Nacional de Assistência Social, na modalidade fundo a fundo, para a execução dos Programas Proteção Social Básica (PSB) e Proteção Social Especial (PSE) , no exercício de 2011.
Transcrevo, com ajustes de forma pertinentes, a instrução da Secretaria de Controle Externo de Tomada de Contas Especial (SecexTCE) [footnoteRef:2]: [2:  Peça 60.] 
"HISTÓRICO
2.	Em 10/8/2020, com fundamento na IN/TCU 71/2012, alterada pela IN/TCU 76/2016, e DN/TCU 155/2016, o dirigente da Secretaria Especial do Desenvolvimento Social autorizou a instauração da tomada de contas especial (peça 30) . O processo foi registrado no sistema e-TCE com o número 2249/2021.
3.	Os recursos foram repassados pelo Fundo Nacional de Assistência Social ao município de Laranjal do Jari/AP, no exercício de 2011, na modalidade fundo a fundo, conforme demonstrativo de parcelas pagas (peça 3) . 
4.	O fundamento para a instauração da Tomada de Contas Especial, conforme consignado na matriz de responsabilização elaborada pelo tomador de contas, foi a constatação da seguinte irregularidade: 
Ausência dos documentos comprobatórios da despesa de programa do FNAS.
5.	A responsável arrolada na fase interna foi devidamente comunicada e, diante da ausência de justificativas suficientes para elidir a irregularidade e da não devolução dos recursos, instaurou-se a tomada de contas especial.
6.	No relatório (peça 40) , o tomador de contas concluiu que o prejuízo importaria no valor original de R$ 235.537,50, imputando-se a responsabilidade a Euricélia Melo Cardoso, Prefeita Municipal, no período de 1/1/2005 a 31/12/2008 e 1/1/2009 a 31/12/2012, na condição de gestor dos recursos. 
7.	Em 14/10/2021, a Controladoria-Geral da União emitiu o relatório de auditoria (peça 43) , em concordância com o relatório do tomador de contas. O certificado de auditoria e o parecer do dirigente do órgão de controle interno concluíram pela irregularidade das presentes contas (peças 44 e 45) .
8.	Em 11/11/2021, o ministro responsável pela área atestou haver tomado conhecimento das conclusões contidas no relatório e certificado de auditoria, bem como do parecer conclusivo do dirigente do órgão de controle interno, manifestando-se pela irregularidade das contas, e determinou o encaminhamento do processo ao Tribunal de Contas da União (peça 46) .
9.	Na instrução inicial (peça 50) , analisando-se os documentos nos autos, concluiu-se pela necessidade de realização de citação para a seguinte irregularidade: 
9.1.	Irregularidade 1: ausência dos documentos comprobatórios da despesa de programa do FNAS.
9.1.1. Evidências da irregularidade: documentos técnicos presentes nas peças 12, 20, 25 e 29.
9.1.2. Normas infringidas: Art. 70, parágrafo único, da Constituição Federal de 1988; art. 93, do Decreto-lei 200; e art. 7º, da Portaria MDS 625/2010.
9.2.	Débitos relacionados à responsável Euricélia Melo Cardoso (CPF: XXX.697.012-XX) :
	Data de ocorrência
	Valor histórico (R$) 

	16/1/2011
	6.300,00

	23/2/2011
	6.300,00

	14/3/2011
	6.300,00

	26/4/2011
	6.300,00

	30/5/2011
	6.300,00

	8/6/2011
	6.300,00

	13/7/2011
	6.300,00

	14/8/2011
	6.300,00

	12/9/2011
	6.300,00

	18/10/2011
	6.300,00

	10/11/2011
	6.300,00

	21/12/2011
	6.300,00

	13/1/2011
	2.512,50

	9/3/2011
	2.512,50

	5/4/2011
	2.512,50

	12/1/2011
	1.000,00

	13/2/2011
	1.000,00

	16/3/2011
	1.000,00

	16/3/2011
	1.000,00

	5/5/2011
	1.000,00

	7/6/2011
	1.000,00

	10/7/2011
	1.000,00

	7/8/2011
	1.000,00

	11/9/2011
	1.000,00

	10/10/2011
	1.000,00

	21/11/2011
	1.000,00

	13/12/2011
	1.000,00

	3/2/2011
	4.500,00

	23/2/2011
	4.500,00

	27/3/2011
	4.500,00

	8/5/2011
	4.500,00

	30/5/2011
	4.500,00

	6/6/2011
	4.500,00

	11/7/2011
	4.500,00

	7/9/2011
	4.500,00

	17/10/2011
	4.500,00

	19/10/2011
	4.500,00

	23/11/2011
	4.500,00

	15/12/2011
	4.500,00

	12/1/2011
	2.200,00

	23/2/2011
	2.200,00

	27/3/2011
	2.200,00

	10/5/2011
	2.200,00

	30/5/2011
	2.200,00

	6/6/2011
	2.200,00

	10/7/2011
	2.200,00

	15/8/2011
	2.200,00

	12/9/2011
	2.200,00

	19/10/2011
	2.200,00

	12/12/2011
	2.200,00

	15/12/2011
	2.200,00

	16/1/2011
	5.000,00

	13/2/2011
	5.000,00

	16/3/2011
	5.000,00

	7/4/2011
	5.000,00

	10/5/2011
	5.000,00

	5/6/2011
	5.000,00

	10/7/2011
	5.000,00

	9/8/2011
	5.000,00

	7/9/2011
	5.000,00

	6/10/2011
	5.000,00

	20/11/2011
	5.000,00

	13/12/2011
	5.000,00

9.2.1. Cofre credor: Fundo Nacional de Assistência Social.
9.2.2. Responsável: Euricélia Melo Cardoso (CPF: XXX.697.012-XX) .
9.2.2.1. Conduta: não apresentar documentos comprobatórios das despesas realizadas com recursos repassados para a execução de programa do FNAS.
9.2.2.2. Nexo de causalidade: A não comprovação das despesas realizadas impediu a comprovação da regular aplicação dos recursos federais repassados no âmbito do instrumento em questão, resultando em presunção de dano ao erário.
9.2.2.3. Culpabilidade: não há excludentes de ilicitude, de culpabilidade e de punibilidade; é razoável supor que a responsável tinha consciência da ilicitude de sua conduta; era exigível conduta diversa da praticada, qual seja, apresentar a documentação comprobatória das despesas realizadas necessária à comprovação da regular aplicação dos recursos federais repassados, conforme estabelecido nas normas aplicáveis. 
10.	Encaminhamento: citação.
11.	Em cumprimento ao pronunciamento da unidade (peça 52) , foi efetuada citação da responsável, nos moldes adiante:
a) Euricélia Melo Cardoso - promovida a citação da responsável, conforme delineado adiante:
	Comunicação: Ofício 66690/2021 - Seproc (peça 55) 
Data da Expedição: 13/1/2022
Data da Ciência: 18/1/2022 (peça 57) 
Nome Recebedor: ilegível
Observação: Ofício enviado para o endereço do responsável, conforme pesquisa na base de dados no sistema da Receita Federal, custodiada pelo TCU (peça 54) .
Fim do prazo para a defesa: 2/2/2022

	Comunicação: Ofício 66692/2021 - Seproc (peça 56) 
Data da Expedição: 13/1/2022
Data da Ciência: não houve (Mudou-se) (peça 58) 
Observação: Ofício enviado para o endereço do responsável, conforme pesquisa na base de dados no sistema do TSE, custodiada pelo TCU (peça 54) .

12.	Conforme Despacho de Conclusão das Comunicações Processuais (peça 59) , as providências inerentes às comunicações processuais foram concluídas. 
13.	Transcorrido o prazo regimental, a responsável Euricélia Melo Cardoso permaneceu silente, devendo ser considerada revel, nos termos do art. 12, § 3º, da Lei 8.443/1992.
ANÁLISE DOS PRESSUPOSTOS DE PROCEDIBILIDADE DA IN/TCU 71/2012
Avaliação de Viabilidade do Exercício do Contraditório e Ampla Defesa
14.	Verifica-se que não houve o transcurso de mais de dez anos desde o fato gerador sem que tenha havido a notificação da responsável pela autoridade administrativa federal competente (art. 6º, inciso II, c/c art. 19 da IN/TCU 71/2012, modificada pela IN/TCU 76/2016) , uma vez que o fato gerador da irregularidade sancionada ocorreu em 21/12/2011, e a responsável foi notificada sobre a irregularidade pela autoridade administrativa competente conforme segue:
14.1. Euricélia Melo Cardoso, por meio do edital acostado à peça 10, publicado em 29/7/2014.
Valor de Constituição da TCE 	
15.	Verifica-se, ainda, que o valor atualizado do débito apurado (sem juros) em 1/1/2017 é de R$ 340.637,51, portanto superior ao limite mínimo de R$ 100.000,00, na forma estabelecida conforme os arts. 6º, inciso I, e 19 da IN/TCU 71/2012, modificada pela IN/TCU 76/2016. 
OUTROS PROCESSOS/DÉBITOS NOS SISTEMAS DO TCU COM OS MESMOS RESPONSÁVEIS
16.	Informa-se que foram encontrados processos no Tribunal com a mesma responsável:
	Responsável
	Processo

	Euricélia Melo Cardoso
	Processo 002.023/2004-7 (TCE, encerrado) , Processo 002.961/2010-5 (TCE, encerrado) , Processo 002.817/2009-4 (TCE, encerrado) , Processo 005.058/2001-1 (RL, encerrado) , Processo 002.042/2009-3 [TCE, encerrado) , Processo 002.821/2009-7 (TCE, encerrado) , Processo 018.404/2010-3 (RA, encerrado) , Processo 015.164/2012-8 (TCE, encerrado) , Processo 013.245/2012-0 (TCE, encerrado) , Processo 012.786/2011-0 (REPR, encerrado) , Processo 009.077/2016-2 (TCE, encerrado) , Processo 010.372/2016-4 (TCE, aberto, Convênio 140-PCN/2011 (Siconv 760224) . Objeto: realização do projeto urbanização das vias públicas do município de Laranjal do Jari-AP) , Processo 020.754/2014-0 (CBEX, encerrado) , Processo 020.756/2014-3 (CBEX, encerrado) , Processo 018.492/2013-4 (REPR, encerrado) , Processo 007.645/2015-5 (TCE, encerrado) , Processo 024.565/2016-4 (TCE, encerrado) , Processo 040.411/2019-2 (CBEX, encerrado) , Processo 003.226/2019-0 (CBEX, encerrado) , Processo 040.412/2019-9 (CBEX, encerrado) , Processo 018.593/2020-8 (CBEX, encerrado) , Processo 025.612/2017-4 (CBEX, encerrado) , Processo 018.576/2020-6 (CBEX, encerrado) , Processo 016.341/2021-0 (TCE, aberto, TCE instaurada pela Secretaria Especial do Desenvolvimento Social em razão da não comprovação da regular aplicação dos recursos repassados pela União para atendimento ao PSB/PSE-2010 , Processo 035.324/2020-1 (CBEX, aberto, "Cobrança executiva de débito originária do AC-8.050-32/2018-2C, referente ao TC Processo 010.372/2016-4) , Processo 035.320/2020-6 (CBEX, aberto, Cobrança executiva de multa originária do AC-8.050-32/2018-2C, referente ao TC Processo 010.372/2016-4) , Processo 018.596/2020-7 (CBEX, encerrado) , Processo 039.281/2019-1 (CBEX, encerrado) , Processo 004.611/2021-7 (TCE, aberto, TCE instaurada pela Superintendência Estadual da Funasa no Estado do Amapá em razão da não comprovação da regular aplicação dos recursos repassados pela União, por meio do Termo de Compromisso TC/PAC 0035/12, firmado com a Fundação Nacional de Saúde, Siafi/Siconv 672398, que teve como objeto a execução de Sistema de Abastecimento de Água. (nº da TCE no sistema: 2111/2020) , Processo 028.374/2020-7 (TCE, aberto, TCE instaurada pela Secretaria Especial do Desenvolvimento Social em razão da não comprovação da regular aplicação dos recursos repassados pela União, para atendimento ao PSB/PSE 2012) 

17. 	Informa-se que foram encontrados débitos imputáveis aos responsáveis em outras TCEs registradas no sistema e-TCE:
	Responsável
	TCE

	Euricélia Melo Cardoso
	432/2022 (R$ 133.437,16) - Aguardando pronunciamento do supervisor
1443/2018 (R$ 3.882.215,29) - Aguardando manifestação do controle interno

18.	A tomada de contas especial está, assim, devidamente constituída e em condição de ser instruída.
EXAME TÉCNICO
Da validade das notificações:
19.	Preliminarmente, cumpre tecer breves considerações sobre a forma como são realizadas as comunicações processuais no TCU. A esse respeito, destacam-se o art. 179, do Regimento Interno do TCU (Resolução 155, de 4/12/2002) e o art. 4º, inciso III, § 1º, da Resolução TCU 170, de 30 de junho de 2004, in verbis:
Art. 179. A citação, a audiência ou a notificação, bem como a comunicação de diligência, far-se-ão:
I - mediante ciência da parte, efetivada por servidor designado, por meio eletrônico, fac-símile, telegrama ou qualquer outra forma, desde que fique confirmada inequivocamente a entrega da comunicação ao destinatário;
II - mediante carta registrada, com aviso de recebimento que comprove a entrega no endereço do destinatário;
III - por edital publicado no Diário Oficial da União, quando o seu destinatário não for localizado
 (...) 
Art. 3º As comunicações serão dirigidas ao responsável, ou ao interessado, ou ao dirigente de órgão ou entidade, ou ao representante legal ou ao procurador constituído nos autos, com poderes expressos no mandato para esse fim, por meio de:
I - correio eletrônico, fac-símile ou telegrama;
II - servidor designado;
III - carta registrada, com aviso de recebimento;
IV - edital publicado no Diário Oficial da União, quando o seu destinatário não for localizado, nas hipóteses em que seja necessário o exercício de defesa.
Art. 4º. Consideram-se entregues as comunicações:
I - efetivadas conforme disposto nos incisos I e II do artigo anterior, mediante confirmação da ciência do destinatário;
II - realizadas na forma prevista no inciso III do artigo anterior, com o retorno do aviso de recebimento, entregue comprovadamente no endereço do destinatário;
III - na data de publicação do edital no Diário Oficial da União, quando realizadas na forma prevista no inciso IV do artigo anterior.
§ 1º O endereço do destinatário deverá ser previamente confirmado mediante consulta aos sistemas disponíveis ao Tribunal ou a outros meios de informação, a qual deverá ser juntada ao respectivo processo.
 (...) 
20.	Bem se vê, portanto, que a validade da citação via postal não depende de que o aviso de recebimento seja assinado pelo próprio destinatário da comunicação, o que dispensa, no caso em tela, a entrega do AR em "mãos próprias". A exigência da norma é no sentido de o Tribunal verificar se a correspondência foi entregue no endereço correto, residindo aqui a necessidade de certeza inequívoca. 
21.	Não é outra a orientação da jurisprudência do TCU, conforme se verifica dos julgados a seguir transcritos:
São válidas as comunicações processuais entregues, mediante carta registrada, no endereço correto do responsável, não havendo necessidade de que o recebimento seja feito por ele próprio (Acórdão 3648/2013-TCU-Segunda Câmara, Relator José Jorge) ;
É prescindível a entrega pessoal das comunicações pelo TCU, razão pela qual não há necessidade de que o aviso de recebimento seja assinado pelo próprio destinatário. Entregando se a correspondência no endereço correto do destinatário, presume-se o recebimento da citação. (Acórdão 1019/2008-TCU-Plenário, Relator Benjamin Zymler) ;
As comunicações do TCU, inclusive as citações, deverão ser realizadas mediante Aviso de Recebimento - AR, via Empresa Brasileira de Correios e Telégrafos, bastando para sua validade que se demonstre que a correspondência foi entregue no endereço correto. (Acórdão 1526/2007-TCU-Plenário, Relator Aroldo Cedraz) .
22.	A validade do critério de comunicação processual do TCU foi referendada pelo Supremo Tribunal Federal, nos termos do julgamento do MS-AgR 25.816/DF, por meio do qual se afirmou a desnecessidade da ciência pessoal do interessado, entendendo-se suficiente a comprovação da entrega do "AR" no endereço do destinatário:
Ementa: agravo regimental. Mandado de segurança. Desnecessidade de intimação pessoal das decisões do tribunal de contas da união. art. 179 do regimento interno do TCU. Intimação do ato impugnado por carta registrada, iniciado o prazo do art. 18 da lei nº 1.533/51 da data constante do aviso de recebimento. Decadência reconhecida. Agravo improvido.
O envio de carta registrada com aviso de recebimento está expressamente enumerado entre os meios de comunicação de que dispõe o Tribunal de Contas da União para proceder às suas intimações.
O inciso II do art. 179 do Regimento Interno do TCU é claro ao exigir apenas a comprovação da entrega no endereço do destinatário, bastando o aviso de recebimento simples. 
Da revelia da responsável Euricélia Melo Cardoso
23.	No caso vertente, a citação da responsável (Euricélia Melo Cardoso) se deu em endereços provenientes de pesquisas de endereços realizadas pelo TCU (vide parágrafos acima) , porquanto, devido ao insucesso de realizar a citação em endereços constantes na base de dados da Receita custodiada pelo TCU (peça 53) , buscou-se a notificação em endereços provenientes das bases de dados públicas custodiadas pelo TCU (TSE e Renach - peça 54) e das bases de dados do próprio TCU. A entrega dos ofícios citatórios nesses endereços ficou comprovada conforme detalhamento a seguir:
23.1. Euricélia Melo Cardoso, ofício 66690/2021 - Seproc (peça 55) , origem no sistema da Receita Federal e ofício 66692/2021 - Seproc (peça 56) , origem no sistema do TSE.
24.	Nos processos do TCU, a revelia não leva à presunção de que seriam verdadeiras todas as imputações levantadas contra os responsáveis, diferentemente do que ocorre no processo civil, em que a revelia do réu opera a presunção da verdade dos fatos narrados pelo autor (Acórdão 1009/2018-TCU-Plenário, Relator Bruno Dantas; 2369/2013-TCU-Plenário, Relator Benjamin Zymler e 2449/2013-TCU-Plenário, Relator Benjamin Zymler) . Dessa forma, a avaliação da responsabilidade do agente não pode prescindir da prova existente no processo ou para ele carreada. 
25.	Ao não apresentar sua defesa, a responsável deixou de produzir prova da regular aplicação dos recursos sob sua responsabilidade, em afronta às normas que impõem aos gestores públicos a obrigação legal de, sempre que demandados pelos órgãos de controle, apresentar os documentos que demonstrem a correta utilização das verbas públicas, a exemplo do contido no art. 93 do Decreto-Lei 200/1967: "Quem quer que utilize dinheiros públicos terá de justificar seu bom e regular emprego na conformidade das leis, regulamentos e normas emanadas das autoridades administrativas competentes." 
26.	Mesmo as alegações de defesa não sendo apresentadas, considerando o princípio da verdade real que rege esta Corte, procurou-se buscar, em manifestações da responsável na fase interna desta Tomada de Contas Especial, se havia algum argumento que pudesse ser aproveitado a seu favor. 
27.	No entanto, a responsável não se manifestou na fase interna, não havendo, assim, nenhum argumento que possa vir a ser analisado e posteriormente servir para afastar as irregularidades apontadas.
28.	Em se tratando de processo em que a parte interessada não se manifestou acerca das irregularidades imputadas, não há elementos para que se possa efetivamente aferir e reconhecer a ocorrência de boa-fé na conduta da responsável, podendo este Tribunal, desde logo, proferir o julgamento de mérito pela irregularidade das contas, conforme os termos dos §§ 2º e 6º do art. 202 do Regimento Interno do TCU. (Acórdão 2064/2011-TCU-Primeira Câmara (Relator Ubiratan Aguiar) , 6.182/2011-TCU-1ª Câmara (Relator Weber de Oliveira) , 4.072/2010-TCU-1ª Câmara (Relator Valmir Campelo) , 1.189/2009-TCU-1ª Câmara (Relator Marcos Bemquerer) , 731/2008-TCU-Plenário (Relator Aroldo Cedraz) .
29.	Dessa forma, a responsável Euricélia Melo Cardoso deve ser considerada revel, nos termos do art. 12, § 3º, da Lei 8.443/1992, devendo as contas serem julgadas irregulares, condenando-a ao débito apurado e aplicando-lhe a multa prevista no art. 57 da Lei 8.443/1992.
Prescrição da Pretensão Punitiva
30.	Vale ressaltar que a pretensão punitiva do TCU, conforme Acórdão 1441/2016-TCU-Plenário, Relator Benjamin Zymler, que uniformizou a jurisprudência acerca dessa questão, subordina-se ao prazo geral de prescrição indicado no art. 205 do Código Civil, que é de dez anos, contado da data de ocorrência da irregularidade sancionada, nos termos do art. 189 do Código Civil, sendo este prazo interrompido pelo ato que ordenar a citação, a audiência ou a oitiva da responsável.
31.	No caso em exame, não ocorreu a prescrição, uma vez que a irregularidade sancionada ocorreu em 21/12/2011, e o ato de ordenação da citação ocorreu em 25/11/2021.
CONCLUSÃO
32.	Em face da análise promovida na seção "Exame Técnico", verifica-se que a responsável Euricélia Melo Cardoso não logrou comprovar a boa e regular aplicação dos recursos, instada a se manifestar, optou pelo silêncio, configurando a revelia, nos termos do § 3º, do art. 12, da Lei 8.443/1992. Ademais, inexistem nos autos elementos que demonstrem a boa-fé da responsável ou a ocorrência de outras excludentes de culpabilidade.
33.	Verifica-se também que não houve a prescrição da pretensão punitiva, conforme análise já realizada.
34.	Tendo em vista que não constam dos autos elementos que permitam reconhecer a boa-fé da responsável, sugere-se que as suas contas sejam julgadas irregulares, nos termos do art. 202, § 6º, do Regimento Interno do TCU, com a imputação do débito atualizado monetariamente e acrescido de juros de mora, nos termos do art. 202, § 1º do Regimento Interno do TCU, descontado o valor eventualmente recolhido, com a aplicação da multa prevista no art. 57 da Lei 8.443/1992.
35.	Por fim, como não houve elementos que pudessem modificar o entendimento acerca das irregularidades em apuração, mantém-se a matriz de responsabilização presente na peça 49.
PROPOSTA DE ENCAMINHAMENTO
36.	Diante do exposto, submetemos os autos à consideração superior, propondo ao Tribunal:
a)	considerar revel a responsável Euricélia Melo Cardoso (CPF: XXX.697.012-XX) , para todos os efeitos, dando-se prosseguimento ao processo, com fulcro no art. 12, § 3º, da Lei 8.443/1992; 
b)	julgar irregulares, nos termos dos arts. 1º, inciso I, 16, inciso III, alíneas b e c, da Lei 8.443/1992, c/c os arts. 19 e 23, inciso III, da mesma Lei, as contas da responsável Euricélia Melo Cardoso (CPF: XXX.697.012-XX) , condenando-a ao pagamento das importâncias a seguir especificadas, atualizadas monetariamente e acrescidas dos juros de mora, calculadas a partir das datas discriminadas até a data da efetiva quitação do débito, fixando-lhe o prazo de quinze dias, para que comprove, perante o Tribunal, o recolhimento das referidas quantias aos cofres do Fundo Nacional de Assistência Social, nos termos do art. 23, inciso III, alínea "a", da citada lei, c/c o art. 214, inciso III, alínea "a", do Regimento Interno do TCU.  
Débitos relacionados à responsável Euricélia Melo Cardoso (CPF: XXX.697.012-XX) :
	Data de ocorrência
	Valor histórico (R$) 

	16/1/2011
	6.300,00

	23/2/2011
	6.300,00

	14/3/2011
	6.300,00

	26/4/2011
	6.300,00

	30/5/2011
	6.300,00

	8/6/2011
	6.300,00

	13/7/2011
	6.300,00

	14/8/2011
	6.300,00

	12/9/2011
	6.300,00

	18/10/2011
	6.300,00

	10/11/2011
	6.300,00

	21/12/2011
	6.300,00

	13/1/2011
	2.512,50

	9/3/2011
	2.512,50

	5/4/2011
	2.512,50

	12/1/2011
	1.000,00

	13/2/2011
	1.000,00

	16/3/2011
	1.000,00

	16/3/2011
	1.000,00

	5/5/2011
	1.000,00

	7/6/2011
	1.000,00

	10/7/2011
	1.000,00

	7/8/2011
	1.000,00

	11/9/2011
	1.000,00

	10/10/2011
	1.000,00

	21/11/2011
	1.000,00

	13/12/2011
	1.000,00

	3/2/2011
	4.500,00

	23/2/2011
	4.500,00

	27/3/2011
	4.500,00

	8/5/2011
	4.500,00

	30/5/2011
	4.500,00

	6/6/2011
	4.500,00

	11/7/2011
	4.500,00

	7/9/2011
	4.500,00

	17/10/2011
	4.500,00

	19/10/2011
	4.500,00

	23/11/2011
	4.500,00

	15/12/2011
	4.500,00

	12/1/2011
	2.200,00

	23/2/2011
	2.200,00

	27/3/2011
	2.200,00

	10/5/2011
	2.200,00

	30/5/2011
	2.200,00

	6/6/2011
	2.200,00

	10/7/2011
	2.200,00

	15/8/2011
	2.200,00

	12/9/2011
	2.200,00

	19/10/2011
	2.200,00

	12/12/2011
	2.200,00

	15/12/2011
	2.200,00

	16/1/2011
	5.000,00

	13/2/2011
	5.000,00

	16/3/2011
	5.000,00

	7/4/2011
	5.000,00

	10/5/2011
	5.000,00

	5/6/2011
	5.000,00

	10/7/2011
	5.000,00

	9/8/2011
	5.000,00

	7/9/2011
	5.000,00

	6/10/2011
	5.000,00

	20/11/2011
	5.000,00

	13/12/2011
	5.000,00

Valor atualizado do débito (com juros) em 25/3/2022: R$ 453.834,34.
c)	aplicar à responsável Euricélia Melo Cardoso (CPF: XXX.697.012-XX) , a multa prevista no art. 57 da Lei 8.443/1992 c/c o art. 267 do Regimento Interno do TCU, fixando-lhe o prazo de quinze dias, a contar da notificação, para que comprove, perante o Tribunal (art. 214, III, alínea "a", do Regimento Interno do TCU) , o recolhimento da dívida aos cofres do Tesouro Nacional, atualizada monetariamente desde a data do acórdão que vier a ser proferido por este Tribunal até a data do efetivo recolhimento, se paga após o vencimento, na forma da legislação em vigor;
d)	autorizar, desde logo, a cobrança judicial das dívidas, caso não atendida a notificação, na forma do disposto no art. 28, inciso II, da Lei 8.443/1992;
e)	autorizar também, desde logo, se requerido, com fundamento no art. 26, da Lei 8.443, de 1992, c/c o art. 217, §1º do Regimento Interno do TCU, o parcelamento da dívida em até 36 parcelas, incidindo, sobre cada parcela, corrigida monetariamente, os correspondentes acréscimos legais, fixando-lhe o prazo de quinze dias, a contar do recebimento da notificação, para comprovar, perante o Tribunal, o recolhimento da primeira parcela, e de trinta dias, a contar da parcela anterior, para comprovar os recolhimentos das demais parcelas, devendo incidir, sobre cada valor mensal, atualizado monetariamente, os juros de mora devidos, no caso do débito, na forma prevista na legislação em vigor, alertando o responsável de que a falta de comprovação do recolhimento de qualquer parcela importará o vencimento antecipado do saldo devedor, nos termos do § 2º do art. 217 do Regimento Interno deste Tribunal; 
f)	enviar cópia do Acórdão a ser prolatado à Procuradoria da República no Estado do Amapá, nos termos do § 3º do art. 16 da Lei 8.443/1992, c/c o § 7º do art. 209 do Regimento Interno do TCU, para adoção das medidas cabíveis; e
g)	enviar cópia do Acórdão que vier a ser proferido ao Secretaria Especial do Desenvolvimento Social e ao responsável, para ciência;
h)	informar à Procuradoria da República no Estado do Amapá, ao Secretaria Especial do Desenvolvimento Social e ao responsável que a presente deliberação, acompanhada do Relatório e do Voto que a fundamenta, está disponível para a consulta no endereço www.tcu.gov.br/acordaos, além de esclarecer que, caso requerido, o TCU poderá fornecer sem custos as correspondentes cópias, de forma impressa; e
i)	informar à Procuradoria da República no Estado do Amapá que, nos termos do parágrafo único do art. 62 da Resolução TCU 259/2014, os procuradores e membros do Ministério Público credenciados nesta Corte podem acessar os presentes autos de forma eletrônica e automática, ressalvados apenas os casos de eventuais peças classificadas como sigilosas, as quais requerem solicitação formal."
O Ministério Público junto a este Tribunal (MP/TCU) , representado pelo subprocurador-geral Paulo Soares Bugarin, manifestou-se de acordo com a proposta da unidade instrutiva (peça 63) .
	É o relatório.

não há.

Subprocurador-Geral Paulo Soares Bugarin.

TOMADA DE CONTAS ESPECIAL. FUNDO NACIONAL DE ASSISTÊNCIA SOCIAL. NÃO COMPROVAÇÃO DA REGULAR APLICAÇÃO DOS RECURSOS. CITAÇÃO. REVELIA. DÉBITO E MULTA. COMUNIÇÕES.

TOMADA DE CONTAS ESPECIAL (TCE)

Secretaria de Controle Externo de Tomada de Contas Especial (SecexTCE).

Em exame, tomada de contas especial instaurada pela Secretaria Especial do Desenvolvimento Social do Ministério da Cidadania, em desfavor de Euricélia Melo Cardoso, ex-prefeita de Laranjal do Jari/AP, mandatos 2005-2008 e 2009-2012, em razão da não comprovação da regular aplicação dos recursos repassados pela União ao referido município, por meio do Fundo Nacional de Assistência Social (FNAS) , na modalidade fundo a fundo, para a execução dos programas Proteção Social Básica (PSB) e Proteção Social Especial (PSE) , no exercício de 2011.
O FNAS repassou ao município o valor de R$ 235.537,50 (duzentos e trinta e cinco mil, quinhentos e trinta e sete reais e cinquenta centavos) , conforme relação de parcelas do demonstrativo de parcelas pagas[footnoteRef:2]. [2: Peça 3.] 
O fundamento para a instauração desta tomada de contas especial, conforme consignado na matriz de responsabilização elaborada pelo tomador de contas, foi a "ausência dos documentos comprobatórios da despesa de programa do FNAS"[footnoteRef:3]. [3:  Peça 39.] 
O tomador de contas (relatório de peça 40) concluiu que o prejuízo importaria no valor original de R$ 235.537,50, imputando-se a responsabilidade a Euricélia Melo Cardoso, na condição de gestora dos recursos. 
Tal entendimento foi corroborado pelo órgão de controle interno[footnoteRef:4]. [4:  Peças 43-45.] 
No âmbito desta Corte de Contas, a responsável foi regularmente citada pela "ausência dos documentos comprobatórios da despesa de programa do FNAS"[footnoteRef:5], pelo valor quantificado pelo tomador de contas, mas permaneceu silente. [5:  Peças 55 e 57.] 
No mérito[footnoteRef:6], considerando os elementos existentes nos autos, a proposta da Secretaria de Controle Externo de Tomada de Contas Especial (Secex-TCE) é no sentido de considerar a responsável revel, julgar suas contas irregulares e condená-la ao recolhimento do débito, aplicando-lhe a multa prevista no art. 57 da Lei 8.443/1992[footnoteRef:7]. [6:  Peças 60-62. ]  [7:  Peça 48-50.] 
O MP/TCU anuiu à proposta da unidade instrutiva[footnoteRef:8]. [8:  Peça 63.] 
II
Acolho a proposta da unidade instrutiva, endossada pelo MP/TCU, sem prejuízo de complementar o exame com as considerações seguintes.
Quanto à responsável, incide os efeitos da revelia, dando-se prosseguimento ao processo, nos termos do art. 12, § 3º, da Lei 8.443/1992.
O repasse dos recursos do financiamento federal no âmbito do Sistema Único de Assistência Social (SUAS) é regulado pela Portaria MDS 625/2010 que assim dispõe:
"Art. 6º O instrumento de prestação de contas, denominado Demonstrativo Sintético Anual de Execução Físico Financeira, está contido no sistema informatizado SUAS Web, cujos dados deverão ser lançados pelos gestores municipais, estaduais e do Distrito Federal e submetidos à manifestação do Conselho de Assistência Social competente, quanto ao cumprimento das finalidades dos repasses.
§ 1º Compete ao MDS a análise das contas avaliadas pelos Conselhos de Assistência Social, realizadas por meio do SUASWeb.
§ 2º O lançamento das informações de que trata o caput realizar-se-á até o dia 30 de abril do ano seguinte ao término do exercício. 
§ 3º Após o lançamento das informações pelos gestores, o Conselho de Assistência Social competente deverá se manifestar até 31 de maio do ano seguinte ao término do exercício, acerca do cumprimento das finalidades dos repasses, da execução dos serviços socioassistenciais e demais ações constantes no Plano de Ação. Redação dada pela Portaria nº 118, de 8 de abril de 2011.
 (...) 
Art. 7º O Conselho de Assistência Social competente se manifestará acerca da execução dos serviços socioassistenciais e demais ações constantes no Plano de Ação no mesmo prazo previsto no § 2º do art. 6º.
Art. 8º As informações lançadas eletronicamente no sistema disponibilizado pelo MDS presumem-se verdadeiras e são de inteira responsabilidade de seus declarantes, que deverão manter arquivados os documentos comprobatórios das despesas realizadas na execução do objeto da transferência no Estado, Distrito Federal ou Município, em boa ordem e conservação, devidamente identificados e à disposição da SNAS e dos órgãos de controle interno e externo.
 (...) 
§ 2º Sempre que houver indícios de que as informações são inverídicas, ou mesmo insuficientes, a SNAS poderá requisitar os esclarecimentos que entender necessários para apurar os fatos e aplicar as sanções cabíveis, quando for o caso." (grifei) 
Conforme relatório do tomador de contas, o demonstrativo sintético financeiro foi remetido por meio eletrônico do SUAS WEB, entretanto, tal demonstrativo não estava devidamente autenticado e veio desacompanhado do parecer de avaliação do conselho de assistência social[footnoteRef:9].   [9:  Peça 40, p. 2, e peça 5.] 
Ainda de acordo com o tomador de contas, o município foi notificado para apresentar "Ata de Reunião e Resolução do Conselho Municipal de Assistência Social, ou na impossibilidade de atendimento, encaminhar toda a documentação de prestação de contas ou a devolução dos recursos devidamente corrigidos". Contudo, os ofícios de comunicação foram devolvidos e a notificação ocorreu por edital. Esgotado o prazo e ante o não saneamento das irregularidades, conclui-se pela responsabilidade da Sra. Euricélia Melo Cardoso pelo prejuízo apurado.
Nesse contexto, tanto na fase interna quanto no âmbito desta Corte de Contas, a responsável, instada a apresentar a documentação complementar, permaneceu silente.
Tendo em vista a inexistência nos autos de elementos capazes de comprovar a boa e regular aplicação dos recursos e conforme assentado na jurisprudência consolidada desta Corte, deve a responsável ter suas contas julgadas irregulares, com imputação do débito quantificado.
Com base nos critérios firmados no acórdão 1441/2016-TCU-Plenário, não se operou na situação em exame a prescrição da pretensão punitiva, uma vez que o prazo para prestar contas dos recursos foi em 30/4/2012, enquanto o ato de ordenação da citação ocorreu em 25/11/2021. Dessa forma, impõe-se a aplicação da multa prevista no art. 57 da Lei 8.443/1992. 
Diante do exposto, manifesto-me pela aprovação do acórdão que ora submeto à apreciação deste Colegiado.
TCU, Sala das Sessões, em 26 de julho de 2022.
Weder de Oliveira
Relator